臺灣高等法院刑事判決　　　　　　 93年度上更(一)字第473號
上　訴　人　臺灣板橋地方法院檢察署檢察官
上　訴　人
即　被　告　庚○○
選任辯護人　余淑杏律師
　　　　　　王麗萍律師
　　　　　　方雍仁律師
上列上訴人，因被告偽造文書案件，不服臺灣板橋地方法院89年
度訴字第1391號，中華民國90年1 月18日第一審判決（起訴案號
：臺灣板橋地方法院檢察署89年度偵字第1358號、第5171號，及
移送併辦審理案號：89年度偵字第18610 號），提起上訴，本院
判決如下：
    主  文
原判決關於庚○○連續行使偽造私文書部分撤銷。
庚○○連續行使偽造私文書，足以生損害於他人，處有期徒刑
年。
    事  實
一、庚○○自民國八十七年四月五日起（以下簡稱第一會）及八
    十七年十一月二十日起（以下簡稱第二會），自任會首，分
    別召集如附表一所示之第一、二會兩組互助會（均採內標制
    ，互助會起迄時間、開標日期及會員人數等均詳如附表一所
    示），並於其位於臺北縣板橋市○○○街八０巷六弄十七號
    住處，以填寫會員名稱、金額之標單方式，由庚○○親自主
    持開標事宜。庚○○明知上開第一會實無「陳信勇」（起訴
    書誤載為「陳信永」）、「陳志達」、「林志文」之人參加
    ﹔第二會實無「陳信勇」、「蘇仲文」、「吳成發」、「丁
    有財」、「陳志達」、「林志遠」、「林志文」、「黃文欽
    」、「陳金海」之人參加，乃在發予其他互助會會員之互助
    會名單上記載上揭人頭為互助會會員；嗣竟意圖為自己不法
    之所有，基於行使偽造私文書及詐欺取財之概括犯意，自八
    十七年某月十五日起，迄八十八年十二月二十日止，利用會
    員未全部集合共同到場標會之機會，假冒如附表二所示冒用
    人頭名義及冒用會員名義部分，連續二十次（即第一會十一
    次、第二會九次）偽造表示投標會款、上載一定標息金額（
    約七千元）之標單（有假冒簽名之偽造署押），持向參與各
    該互助會之會員行使，而冒標會款，使不知情之第一會活會
    會員：謝玉玲、蔡榮舜、子○○（二人次）、鄭炳煌、戊○
    ○、蘇仲柏、游金梅、洪領承、甲○○、癸○○（現更名為
    ：鄭家鴻）、陳志遠（張玉瑛）、己○○、鄭美雲、鄭水池
    、林文榮、蔡淑月、蔡金福、蔡明峰、蔡春、林秀環，第二
    會活會會員：林文榮、王含笑、吳家圳、甲○○、鄭春桃、
    鄭金通、謝玉玲、乙○○、鄭水池、潘文建、莊馥瑜、蔡安
    峰、丁○○、林秋梅、蔡素花、林秀環、戊○○、歐美佳實
    業股份有限公司（蔡得財）等人，先後陷於錯誤，陸續交付
    會款予庚○○收受，各足生損害於「陳信勇」、「陳志達」
    、「林志文」、「蘇仲文」、「吳成發」、「丁有財」、「
    林志遠」、「黃文欽」、「陳金海」、謝玉玲、蔡榮舜、子
    ○○、蘇仲柏、洪領承、張玉瑛、鄭美雲、蔡淑月。庚○○
    共計詐得上揭第一會之活會會員謝玉玲等人，每人次至少各
    二十五萬三千元，共計五百三十一萬三千元；上揭第二會之
    活會會員林文榮等人，每人次至少各二十萬七千元，共計三
    百七十二萬六千元。嗣庚○○於八十九年一月間，全面停會
    ，上述各會活會會員互相查證，始知受騙。
二、案經被害人鄭家鴻、乙○○、己○○、子○○、丁○○、甲
    ○○訴由臺灣板橋地方法院檢察署，及壬○○（戊○○之兄
    ）向臺灣雲林地方法院檢察署檢察官提出告發，由後者呈由
    臺灣高等法院檢察署令轉臺灣板橋地方法院檢察署；嗣經臺
    灣板橋地方法院檢察署檢察官偵查起訴及移送併辦。
    理  由
一、訊據上訴人即被告庚○○固坦承召集如附表一所示之互助會
    ，但辯稱：我是有倒會沒錯但沒有冒標這麼多人，是因為經
    濟困難、週轉不靈才如此云云。經查：
    (一)被告對於如附表二所示：第一會冒用「陳信勇」、「陳志
      達」、「林志文」、等人頭名義及互助會會員謝玉玲、蔡
      榮舜、子○○（一次）、蘇仲柏、洪領承、陳志遠、鄭美
      雲、蔡淑月之名義（共十一人次）；第二會冒用「陳信勇
      」、「陳志達」、「林志文」、「蘇仲文」、「吳成發」
      、「丁有財」、「林志遠」、「黃文欽」、「陳金海」等
      人頭名義（共九人次），以偽造標單並行使，標取會金等
      事實，於原審及本院前審審理時均坦承不諱（見原審卷第
      三三頁、本院九十年上訴字第二九二一號卷第四０頁、第
      一０二頁），並經告訴人鄭家鴻、子○○等人指訴被告庚
      ○○有多次冒標行為明確，且有被告庚○○自己標明其冒
      標人名之互助會名單及告訴人提出之互助會名單各二份在
      卷可稽（見原審卷第九四頁、第九五頁）。
  　(二)被告庚○○對於其各次冒用人頭及會員名義投標行為之確
      實冒標時間及標息金額部分，被告及告訴人均無法詳細敘
      敘述各次會員得標之情形，均不能提出標單，雖被告供稱
      ：三萬元都是標七千多元，日期忘記了，我們要寫標單，
      有的會寫名字有的不寫等語（見原審卷第三三頁），惟被
      告於原審審理時既供稱：「事實上沒有我填上去這些人，
      我自己填自己標」、「其他都是冒標，我冒標時會講是林
      志遠得標，標單會給他們看，標單有寫名字」（見原審卷
      第三三頁），可見被告於各次冒用人頭及會員名義投標時
      ，為取信於出席之會員，會填寫得標人名義之標單，此亦
      合乎一般互助會投、開標情形，堪信其確有自書被冒標者
      姓名於標單上，提示於其他在場之會員。又，雖對於上揭
      二會尚難精確計算被告冒用上開人頭及會員名義投標之會
      期及實際得款金額，惟依被告上開所供標息七千多元，以
      最有利於被告之方式計算，即標金扣除標息（該二會採內
      標制，應扣除標息始為活會會員實際給付之款項），乘以
      尚餘活會會員人次及冒標次數，即被告庚○○對於第一會
      活會會員：謝玉玲、蔡榮舜、子○○（二人次）、鄭炳煌
      、戊○○、蘇仲柏、游金梅、洪領承、甲○○、癸○○（
      即鄭家鴻）、陳志遠（張玉瑛）、己○○、鄭美雲、鄭水
      池、林文榮、蔡淑月、蔡金福、蔡明峰、蔡春、林秀環，
      每人次至少各詐得二十五萬三千元，共計五百三十一萬三
      千元（即00000-0000=23000×11=253000 ×21=0000000)
      ；對於第二會活會會員：林文榮、王含笑、吳家圳、甲○
      ○、鄭春桃、鄭金通、謝玉玲、乙○○、鄭水池、潘文建
      、莊馥瑜、蔡安峰、丁○○、林秋梅、蔡素花、林秀環、
      戊○○、歐美佳實業股份有限公司（蔡得財），每人次至
      少各二十萬七千元，共計三百七十二萬六千元（即
      00000-0000=23000×9=207000×18=0000000），二會合計
      九百零三萬九千元，自足以生損害於被冒標之會員及其他
      活會會員。
    (三)被告雖辯稱：「陳信勇」、「陳志達」、「林志文」、「
      蘇仲文」、「吳成發」、「丁有財」、「林志遠」、「黃
      文欽」、「陳金海」等人名義，係案外人丙○○於八十五
      年間因積欠一千多萬，無力償還，故與伊協商，由丙○○
      提供上開名義予伊，分別加入互助會，丙○○用得標金額
      交付伊以清償欠款，丙○○仍按月攤付會款，詎互助會成
      立不久，丙○○即未依約給付會款，逃匿無蹤，伊係會首
      迫不得已只得自行承接，故實無冒用他人名義之情事。惟
      查，被告於偵查時供稱：「林志遠、林志文、陳志達、陳
      金海是自己跟的」（見第一三五八號偵查卷第三八頁反面
      ），顯與被告上開所辯互見矛盾，復經本院依職權調查，
      被告於八十五年十月十七日具狀對於丙○○提出告訴，指
      稱遭丙○○詐騙金額共一百七十萬元，並於該案之警、偵
      查時分別指述歷歷，經本院調閱台灣板橋地方法院檢察署
      八十五年度偵字第二０二二三號卷核明屬實，並無積欠一
      千多萬元之事證。果真丙○○為清償一百七十萬債務，而
      以加入被告所召集之互助會之方式分期攤還欠款，按照上
      開虛列人頭陳信勇等九人之數，如全部得標（標息七千元
      計算），扣除其他虛列人頭及被告，僅係詐害活會會員部
      分即可得款八百十萬元（第一會：34-3-1=34 ×27000 ×
      3=0000000 ，第二會：32-9-1=22 ×27000 ×9=0000000
      ），顯逾被告對於丙○○一百七十萬之債權甚多，違反常
      理甚明﹔況被告於原審及本院前審均坦承該九名人頭係其
      偽造，堪認其上開所辯係事後編造之詞，不足採信，
    (四)綜上，被告庚○○明知並無「陳信勇」、「陳志達」、「
      林志文」、「蘇仲文」、「吳成發」、「丁有財」、「林
      志遠」、「黃文欽」、「陳金海」」之人參加上述二互助
      會，亦未經互助會會員謝玉玲、蔡榮舜、子○○、蘇仲柏
      、洪領承、陳志遠、鄭美雲、蔡淑月之同意，竟冒用渠等
      名義書寫於標單上投標而向不知情之活會會員詐取會款，
      其行使偽造私文書及詐欺取財之犯意，至為灼然。本件事
      證明確，被告庚○○行使偽造私文書及詐欺取財犯行，均
      洵堪認定。
二、按民間互助會中之已得標會員，依據其與會首間之契約，無
    論何人得標，均有按期繳交會款之義務，故會首藉他人名義
    實由己參加該互助會並得標，其詐欺所得之款，應僅限於未
    得標會員繳納之會款。又查一般互助會之標單，僅須記載姓
    名及一定金額之標息，第三人僅憑標單之內容觀之，尚不能
    明瞭其用意何在，須依該互助會之約定始足以表示該金額係
    標取會款之利息，該姓名係標取會款之會員，而足以表示參
    與競標互助會會款之一定用意之證明，而屬刑法第二百二十
    條第一項以文書論之文書。核被告庚○○所為，係犯刑法第
    二百十六條、第二百二十條第一項、第二百十條之行使偽造
    準私文書罪及同法第三百三十九條第一項之詐欺取財罪。其
    偽造署押之行為，為偽造準私文書之階段行為，而偽造準私
    文書之低度行為，復為行使之高度行為所吸收，均不另論偽
    造署押、偽造準私文書罪。而其於每次冒標後，向其他多數
    活會會員詐取會款，以一詐欺行為同時詐騙數活會會員，係
    以一行為觸犯數同種罪名，為想像競合犯，應依刑法第五十
    五條之規定，僅論以一詐欺取財罪。又其先後多次行使偽造
    準私文書及詐欺取財犯行，時間緊接，方法相同，觸犯構成
    要件相同之罪名，顯係基於概括之犯意而為之，均為連續犯
    ，應依刑法第五十六條之規定各論以一罪。又被告連續行使
    偽造準私文書之目的即在於詐欺取財，其所犯上開二罪間，
    有方法結果之牽連關係，應從一重論以連續行使偽造私文書
    罪。公訴意旨雖僅例示被告庚○○偽造「林志遠」、「林志
    文」、「陳志達」、「陳金海」、「丁有財」、「吳成發」
    、「陳信勇」等人名義標單冒標之部分，認被告庚○○之冒
    標次數為十餘次，未及於被告庚○○其餘冒用會員謝玉玲等
    人名義投標之犯行，惟後者與公訴人起訴部分，既有連續犯
    之裁判上一罪關係，自為起訴效力所及，本院自應一併審判
    。
三、原審因而予被告論罪科刑，固非無見。惟查，關於第一會會
    員辛○部分，業據其女乙○○於原審證述：我媽媽的部分是
    標到後，庚○○直接借走（見原審卷第三九頁），可見辛○
    已是死會，原判決竟認辛○係遭被告詐欺之活會會員而受有
    損害，其認定事實尚有未洽。被告上訴執此指摘原判決不當
    ，為有理由，應由本院將原判決撤銷改判。爰審酌被告庚○
    ○本件詐欺之金額高達九佰餘萬元之數，本件犯行之持續時
    間非短，利用會員對其信任之機會為本件犯行，事後除交付
    告訴人鄭家鴻十二萬元，委託其清償各被害人及償還活會會
    員蔡榮舜六千元，業據告訴人鄭家鴻證述在卷並有被告所提
    蔡榮舜出具之收據影本在卷可稽（見本院第二九二一號卷第
    四一頁、本院卷第六三頁，至被告所提其償還吳聰議之會錢
    一萬二千元及償還潘明政借款五千元之收據影本，查非本案
    之被害人，應與本案無關），並未與其他活會會員達成和解
    ，及被告犯罪之動機、手段、品行、犯罪後坦承犯行等一切
    情狀，量處有期徒刑年。又關於被告庚○○所偽造之標單
    ，雖經被告庚○○坦承犯行卻始終無法提出偽造之標單並說
    明冒標時間之情況，且距犯罪之時已經五年餘，衡情應已滅
    失，自無從再予宣告沒收該等標單及其上偽造之署押，附此
    明。
四、公訴意旨另以：被告庚○○意圖為自己不法之所有，偽造會
    員陳永祥之互助會標單，冒標會款，詐欺取財；因認其此部
    分犯嫌，亦涉犯刑法二百十六條、第二百二十條第一項、第
    二百十條之行使偽造準私文書罪嫌，及同法第三百三十九條
    之詐欺取財罪嫌等語。按法院就該管案件，應就被告有利及
    不利之情形，一律注意，刑事訴訟法第二條規定甚明。經查
    ，告訴狀理由固記載：陳永祥未標（見第一三五八號偵查卷
    第十七頁），被告於偵查時雖供承：用陳永祥名義冒標，但
    隨即改稱：陳永祥標出來借給我的（均見第一三五八號偵查
    卷第三八頁反面），復於原審審理時供稱：「有陳永祥這個
    人，他有標到，而後把錢借給我」等語；「我向檢察官講的
    有出入」（見原審卷第三三頁；第一０六頁）。綜合上開被
    告於偵、審所供，被告顯然否認有冒標陳永祥之情事，況觀
    以被告庚○○於原審審理時提出前開冒標名單，其冒標之次
    數，較偵查中所自白者為多，如被告蓄意脫免罪責，豈僅針
    對陳永祥之部分予以否認？似與常情相悖，依罪疑唯輕之理
    ，應以其於原審所供冒標名單為可信，自難僅以告訴狀所指
    逕為被告此部份有罪之認定。此外，檢察官亦不能提出其他
    足資證明被告此部份犯罪之積極證據或證明方法。是被告此
    部分被訴犯罪即屬不能證明，本應為無罪之諭知，惟公訴意
    旨認此部分與前開有罪之部分，有連續犯裁判上一罪關係，
    爰不另為無罪判決之諭知。復按民間互助會已得標之死會會
    員，無論同組何一會員得標及其願出之標金若干，均須繳納
    當期全額會款，縱為會首施用詐術，以他會員名義冒標，並
    向死會會員收取會款，因該等死會會員本負有繳納會款之義
    務，而非陷於錯誤而交付會款予會首，自無構成詐欺取財罪
    之可言（最高法院八十三年度臺上字第四一五三號判決意旨
    參照）。是被告庚○○本件各次詐欺取財犯行之對象，為其
    各次冒標詐欺行為當時尚屬活會之會員，不包括死會會員。
    公訴人認被告就上開二互助會詐欺取財之對象尚有其他互助
    會會員（含死會會員），尚有未洽。惟對於死會會員部分，
    公訴意旨顯係認與被告前揭成罪之詐欺取財犯行部分，有想
    像競合犯之裁判上一罪關係，亦不另為無罪判決之諭知。
據上論斷，應依刑事訴訟法第三百六十九條第一項前段、第三百
六十四條、第二百九十九條第一項前段，刑法第五十六條、第五
十五條、第二百十六條、第二百二十條第一項、第二百十條、第
三百三十九條第一項，罰金罰鍰提高標準條例第一條前段，判決
如主文。
本案經檢察官蔡薰慧到庭執行職務。
中　　華　　民　　國　　93　　年　　12　　月　　31　　日
　　　　　　　　　臺灣高等法院刑事第四庭
                      審判長法　官  陳  榮  和
　　　　　　　　　　　　　  法　官  蔡  國  在
　　　　　　　　　　　　　  法　官  李  英  豪
以上正本證明與原本無異。
如不服本判決，應於收受送達後十日內向本院提出上訴書狀，其
未敘述上訴之理由者並得於提起上訴後十日內向本院補提理由書
（均須按他造當事人之人數附繕本）。
                            書記官  劉  麗  芬
中　　華　　民　　國　　94　　年　　1 　　月　　5 　　日
附錄：本案論罪科刑法條全文
中華民國刑法第二百一十條
 (偽造變造私文書罪)
偽造、變造私文書，足以生損害於公眾或他人者，處五年以下有
期徒刑。
中華民國刑法第二百一十六條
 (行使偽造變造或登載不實之文書罪)
行使第二百十條至第二百十五條之文書者，依偽造、變造文書或
登載不實事項或使登載不實事項之規定處斷。
中華民國刑法第三百三十九條
 (普通詐欺罪)
意圖為自己或第三人不法之所有，以詐術使人將本人或第三人之
物交付者，處五年以下有期徒刑、拘役或科或併科一千元以下罰
金。
以前項方法得財產上不法之利益或使第三人得之者，亦同。
前二項之未遂犯罰之。
附表一
┌──┬────┬────────┬─────┬─────┬──────┐
│會次│會　　首│互助會起訖時間  │開標日期  │會員人次  │金　　　　額│
│    │        │（民國年月日）  │          │（含會首）│（新台幣）  │
├──┼────┼────────┼─────┼─────┼──────┤
│ 一 │庚○○  │4.15.－12.15.  │每月十五日│三十八    │三萬元，採內│
│    │        │                │每逢三月五│          │標制，最低標│
│    │        │                │日及九月五│          │三千元      │
│    │        │                │日各加標一│          │            │
│    │        │                │次        │          │            │
├──┼────┼────────┼─────┼─────┼──────┤
│ 二 │庚○○  │11.20.－6.20.  │每月二十日│三十二    │三萬元，採內│
│    │        │                │          │          │標制，最低標│
│    │        │                │          │          │三千元     │
└──┴────┴────────┴─────┴─────┴──────┘
附表二
┌──┬────────────────┬───────────────┐
│會次│冒用人頭名義部分                │冒用會員名義部分              │
│    │                                │                              │
├──┼────────────────┼───────────────┤
│ 一 │陳信勇、陳志達、林志文          │謝玉玲、蔡榮舜、子○○、蘇仲柏│
│    │                                │、洪領承、陳志遠、鄭美雲、蔡淑│
│    │                                │月                            │
├──┼────────────────┼───────────────┤
│ 二 │陳信勇、陳志達、林志文、蘇仲文、│無                            │
│    │吳成發、丁有財、林志遠、黃文欽、│                              │
│    │陳金海                          │                              │
└──┴────────────────┴───────────────┘
